ACORDAO-COMPLETO-2493086

ACÓRDÃO 9763/2021 ATA 26/2021 - SEGUNDA CÂMARA

VISTOS, relatados e discutidos estes autos de tomada de contas especial, em que se aprecia recurso de reconsideração interposto por Jorge Eduardo Santos (XXX.431.575-XX) e por Rivanda Farias de Oliveira (XXX.752.315-XX) , ex-prefeitos do Município de São Cristóvão/SE, contra o Acórdão 7162/2020-TCU-Segunda Câmara, que julgou tomada de contas especial instaurada pelo Fundo Nacional de Desenvolvimento da Educação (FNDE) , em desfavor dos dois ex-gestores daquele Município, em razão da impugnação parcial dos recursos repassados a São Cristóvão no âmbito do Programa Nacional de Alimentação Escola (Pnae) do exercício de 2015,
ACORDAM os Ministros do Tribunal de Contas da União, reunidos em sessão da Segunda Câmara, diante das razões expostas pelo relator, em:
9.1 nos termos dos arts. 32, inciso I e 33, da Lei 8.443/1992, conhecer dos recursos interpostos por Jorge Eduardo Santos (XXX.431.575-XX) e por Rivanda Farias de Oliveira (XXX.752.315-XX) para, no mérito, negar-lhes provimento;
9.2 dar ciência desta deliberação ao recorrente, à Procuradoria da República no Estado de Sergipe e demais interessados no processo, informando que o teor integral das peças que o integram poderá ser obtido no endereço eletrônico www.tcu.gov.br/acordaos e que o acesso às demais peças do processo pode ser obtido no endereço eletrônico deste Tribunal, opção "vista eletrônica".

Recurso de reconsideração  interpostos por Rivanda Farias de Oliveira e Jorge Eduardo Santos (peças 63-74) contra o Acórdão 7.162/2020-TCU-2ª Câmara (peça 56), relatado pelo Ministro-Substituto André Luís de  Carvalho, o processo cuida de Tomada de Contas Especial (TCE) instaurada pelo Fundo Nacional de Desenvolvimento da Educação (FNDE), em desfavor dos ex-prefeitos Rivanda Farias de Oliveira (gestão 1/1/2013 a 2/6/2015) e Jorge Eduardo Santos (gestão 3/6/2015 a 31/12/2016), em razão da impugnação parcial dos recursos repassados ao Município de São Cristóvão/SE à conta do Programa Nacional de Alimentação Escolar (Pnae), no exercício de 2015, sob a égide da Resolução CD-FNDE 26, de 17/6/2013.

Segunda Câmara

Prefeitura Municipal de São Cristóvão - SE.

3. Recorrentes: Jorge Eduardo Santos (XXX.431.575-XX); Rivanda Farias de Oliveira (XXX.752.315-XX).

13.1. Ministro presente: Raimundo Carreiro (Relator).
13.2. Ministros-Substitutos convocados: Marcos Bemquerer Costa (na Presidência) e André Luís de Carvalho.

RAIMUNDO CARREIRO

Ministro-Substituto André Luís de Carvalho.

Trata-se de tomada de contas especial instaurada pelo Fundo Nacional de Desenvolvimento da Educação (FNDE) , em desfavor de dois ex-prefeitos de São Cristóvão/SE, em razão da impugnação parcial dos recursos repassados àquele Município no âmbito do Programa Nacional de Alimentação Escola (Pnae) do exercício de 2015.
2.	Examina-se, nesta oportunidade, recurso de reconsideração interposto por Rivanda Farias de Oliveira e Jorge Eduardo Santos (peças 63-74) contra o Acórdão 7162/2020-TCU-Segunda Câmara (peça 56) , relatado pelo Ministro-Substituto André Luís de Carvalho e retificado por erro material pelo Acórdão 8405/2020-TCU-Segunda Câmara (peça 75) . Transcrevo, com ajustes de forma, a instrução produzida pela Secretaria de Recursos/Serur (peça 107) , coadjuvada pelo Diretor da Unidade (peça 108) e pelo representante do Ministério Público junto ao TCU, Subprocurador-Geral Lucas Rocha Furtado (peça 109) .
"INTRODUÇÃO 
1. Trata-se de recursos de reconsideração interpostos por Rivanda Farias de Oliveira e Jorge Eduardo Santos (peças 63-74) contra o Acórdão 7162/2020-TCU-Segunda Câmara (peça 56) , relatado pelo Ministro-Substituto André Luís de Carvalho, com o seguinte teor: 
9.1. rejeitar parcialmente as defesas apresentadas por Rivanda Farias de Oliveira e Jorge Eduardo Santos; 
9.2. julgar irregulares as contas de Rivanda Farias de Oliveira e Jorge Eduardo Santos, nos termos dos arts. 1º, I, 16, III, alíneas "b" e "c", 19 e 23, III, da Lei n.º 8.443, de 1992, para condená-los ao pagamento do correspondente débito, com a atualização monetária e os juros de mora calculados desde as datas informadas até o efetivo recolhimento, fixando-lhes o prazo de 15 (quinze) dias, contados da notificação, para que comprovem perante o Tribunal, nos termos do art. 214, III, "a", do RITCU, o recolhimento da referida dívida ao Tesouro Nacional sob as seguintes condições: 
9.2.1. débito sob a responsabilidade de Rivanda Farias de Oliveira pelo seguinte valor: 
	DATA DA OCORRÊNCIA 
	VALOR ORIGINAL (em R$) 

	25/2/2015 
	76.080,95 

9.2.2. débito sob a responsabilidade de Jorge Eduardo Santos pelo seguinte valor:  
	DATA DA OCORRÊNCIA 
	VALOR ORIGINAL (em R$) 

	19/11/2015 
	28.102,74 

	10/12/2015 
	24.803,51 

9.3. aplicar a multa prevista no art. 57 da Lei n.º 8.443, de 1992, em desfavor de Rivanda Farias de Oliveira, sob o valor de R$ 40.000,00 (quarenta mil reais) , e de Jorge Eduardo Santos sob o valor de R$ 28.000,00 (vinte e oito mil reais) , fixando-lhes o prazo de 15 (quinze) dias, contados da notificação, para que comprovem, perante o Tribunal, nos termos do art. 214, III, "a", do RITCU, o recolhimento da dívida ao Tesouro Nacional, na forma da legislação em vigor; 
9.4. autorizar, caso requerido, nos termos do art. 26 da Lei n.º 8.443, de 1992, e do art. 217 do RITCU, o parcelamento das dívidas fixadas por este Acórdão em até 36 (trinta e seis) parcelas mensais e sucessivas, com a atualização monetária e os correspondentes acréscimos legais, esclarecendo aos responsáveis que a falta de pagamento de qualquer parcela importará no vencimento antecipado do saldo devedor, sem prejuízo das demais medidas legais; 
9.5. autorizar, desde logo, a cobrança judicial das dívidas fixadas por este Acórdão, nos termos do art. 28, inciso II, da Lei nº 8.443, de 1992, diante do não atendimento à notificação; e 
9.6. enviar a cópia do presente Acórdão, com o Relatório e a Proposta de Deliberação, à Procuradoria da República no Estado de Sergipe, nos termos do art. 16, § 3º, da Lei nº 8.443, de 1992, para o ajuizamento das ações civis e penais cabíveis.  (Grifei) 
"HISTÓRICO 
2.	O presente processo cuida de Tomada de Contas Especial (TCE) instaurada pelo Fundo Nacional de Desenvolvimento da Educação (FNDE) , em desfavor dos ex-prefeitos Rivanda Farias de Oliveira (gestão 1/1/2013 a 2/6/2015) e Jorge Eduardo Santos (gestão 3/6/2015 a 31/12/2016) , em razão da impugnação parcial dos recursos repassados ao Município de São Cristóvão/SE à conta do Programa Nacional de Alimentação Escolar (Pnae) , no exercício de 2015, sob a égide da Resolução CD-FNDE 26, de 17/6/2013. 
3.	Para a execução do Pnae/2015, o FNDE repassou ao Município de São Cristóvão/SE, no período de 30/12/2014 a 4/11/2015, a importância total de R$ 599.442,00 conforme ordens bancárias acostadas à peça 3. 
4.	Entre outras, as irregularidades citadas no Parecer 5.114/2017/FNDE foram destaque como fundamento para instauração desta TCE (peça 12) : 
a)	não-aplicação do valor de R$ 2.523,08 no mercado financeiro; e 
b)	débitos no valor de R$ 128.987,20 não inseridos na "Relação de Pagamentos" e sem comprovação de nexo de causalidade entre despesa realizada e o respectivo beneficiário. 
5.	Em 19/2/2018, o FNDE emitiu o Relatório de TCE 9/2018, que apurou dano ao erário no valor total de R$ 131.510,28, sendo R$ 76.720,17 de responsabilidade de Rivanda Farias de Oliveira, e R$ 54.790,11 de responsabilidade de Jorge Eduardo Santos (peça 24) . 
6.	Entre 25/9 e 10/10/2018, a Controladoria-Geral da União (CGU) expediu o Relatório de Auditoria, o Certificado de Auditoria e o Parecer do Dirigente do Órgão de Controle Interno, referência 960/2018-CGU (peças 25-27) , todos pela irregularidade das contas, em consonância com as informações contidas no Relatório do Tomador de Contas (peça 24) . Em 19/10/2018, foi proferido o Pronunciamento Ministerial atestando o conhecimento das irregularidades (peça 28) . 
7.	Quanto à irregularidade de não-aplicação do valor de R$ 2.523,08 no mercado financeiro, acima mencionada, releva acrescentar que a Secretaria de Controle Externo de Tomada de Contas Especial (Secex-TCE) entendeu que o respectivo valor deve ser excluído do débito, uma vez que o período em que se deixou de auferir renda com a aplicação financeira não foi anterior à data de ocorrência do débito (peça 33, p. 3) . Para fundamentar seu entendimento, a Secex-TCE listou os seguintes julgados: 1.543/2008-TCU-2ª Câmara (relatado pelo Ministro Aroldo Cedraz) ; 211/2009- TCU-2ª Câmara (relatado pelo Ministro Benjamin Zymler) ; Acórdão 4920/2009-TCU-Primeira Câmara (relatado pelo Ministro-Substituto Augusto Sherman Cavalcanti) ; e 1.344/2010-TCU-1ª Câmara (relatado pelo Ministro José Mucio Monteiro) . 
8.	Sendo assim, os responsáveis foram citados pelos seguintes valores e irregularidades: 
	Responsável 
	Ocorrência 
	Data 
	Valor (R$) 

	Rivanda Farias de Oliveira  ex-Prefeita (Gestão 1/1/2013 a 2/6/2015) 
	Débitos ausentes da relação de pagamentos (peça 8, p. 1-9) , mas constantes dos extratos bancários da Caixa Econômica (C/C 00672008-2, peça 4, p. 
2)  
	25/2/2015 
	76.080,95 

	Jorge Eduardo Santos, ex-Prefeito (Gestão 3/6/2015 a 31/12/2016) 
	Débitos ausentes da relação de pagamentos (peça 8, p. 1-9) , mas constantes dos extratos bancários do Banco do Brasil (C/C 000029486-1, peça 4, p. 
17-18) 
	19/11/2015 
	3.020,41 

				10.750,08 

				3.767,60 

				10.564,65 

			TOTAL 
	28.102,74 

			10/12/2015 
	7.194,41 

				7.371,16 

				3.606,29 

				6.631,65 

			TOTAL 
	24.803,51 

9.	Em razão de outras irregularidades apontadas no Parecer de Análise Técnica 4.488/2017/FNDE (peça 11) , consideradas graves, os responsáveis também foram ouvidos em audiência. 
10.	Após exame dos elementos apresentados pelos responsáveis em atendimento à citação e audiência, o processo foi apreciado pelo Tribunal por meio do Acórdão 7162/2020-TCU-Segunda Câmara, na forma transcrita na seção "Introdução", o qual foi retificado mediante o Acórdão 8405/2020-TCU-Segunda Câmara (peça 75) . 
11.	Inconformados, Rivanda Farias de Oliveira e Jorge Eduardo Santos interpuseram recursos de reconsideração (peças 63-74) , os quais serão analisados a seguir. 
EXAME DE ADMISSIBILIDADE 
12. Reiteram-se os exames preliminares de admissibilidade (peças 78-79) , ratificados pelo relator, Ministro Raimundo Carneiro (peça 225) , que concluíram pelo conhecimento dos recursos, conferindo efeito suspensivo aos itens 9.2, 9.2.1, 9.2.2, 9.3 e 9.5 do acórdão recorrido.  
EXAME DE MÉRITO                                                                                                                                   
13. 	Delimitação  
13.1 	Constitui objeto dos recursos interpostos verificar: 
a)	a comprovação do nexo de causalidade das despesas não inseridas na relação de pagamentos e constantes dos extratos bancários da conta específica do programa;  
b)	a possibilidade de exclusão ou redução da multa; e  
c)	análise de ofício de eventual prescrição. 
14.	Das razões recursais 
14.1 Inicialmente, importa assinalar que se revela praticamente idêntico o conteúdo dos recursos interpostos, razão pela qual serão analisados conjuntamente. 
14.2 Os recorrentes destacam que em razão da pandemia causada pelo vírus Covid-19, as atividades administrativas da prefeitura estavam em recesso. Sendo assim, ficou inviabilizada a obtenção da documentação relativa aos processos de despesa, o que impossibilitou a apresentação de argumentos meritórios capazes de refutar os principais pontos não elididos com a defesa anterior, em especial aqueles relativos à ausência de comprovação do nexo causal entre os valores registrados nos extratos bancários e a relação de pagamentos constante da prestação de contas. 
14.3 Destacam que após terminado o período de recesso, todas as informações necessárias à aferição do nexo de causalidade serão encaminhadas ao TCU. 
14.4 Defendem que as despesas foram efetuadas para atender satisfatoriamente a alimentação do alunado municipal. Destacam que, para pagamento de despesas com merenda escolar, os valores foram movimentados nas contas 62002-8 e 0067-3, de natureza própria, ou seja, os valores foram transferidos daquela conta para esta, fato esse não relatado na prestação de contas. 
14.5 Sustentam que não houve desvio de verbas públicas, razão pela qual não cabe imputar a pena de glosa. Contudo, caso mantida a glosa, tal sanção deveria ser imposta à municipalidade, que é a verdadeira beneficiária, uma vez que os valores foram aplicados para atendimento à merenda escolar. 
14.6 Pugnam que a multa imposta deveria ser afastada ou reduzida, uma vez que as demais falhas apontadas possuem natureza formal, sem acarretar qualquer prejuízo, seja ao erário, seja à municipalidade. 
14.7 Após exposição acerca da responsabilidade civil da administração, em especial quanto à teoria do risco administrativo, tese adotada em solo pátrio, nos termos de dispositivos constitucionais e legais (Lei 10.406/2002) e de doutrina que menciona, conclui que a responsabilidade, caso exista, é da entidade estatal, ou melhor, da pessoa jurídica de direito público interno, no caso concreto, do Município de São Cristóvão/SE. 
14.8 Defendem, ainda, que para sua responsabilização devem ficar comprovados dolo ou culpa, porquanto, uma vez que a doutrina brasileira é cediça ao afirmar que vigora a teoria da responsabilidade subjetiva. 
14.9 Caso mantido o entendimento de que houve dano ao erário e ao interesse público, defendem que somente podem ser penalizados após a instauração de processo administrativo, onde fique demonstrada a ocorrência de lesão ao interesse público por meio de dolo ou culpa. 
14.10 Apontam julgados do TCU no sentido de que não cabe devolução de valores diante da ausência de locupletamento ou má-fé. 
14.11 Indicam, ainda, julgados do Supremo Tribunal Federal (STF) sobre falhas meramente formais e competência do gestor municipal para mensurar as reais necessidades dos munícipes. Em seguida, afirmam que o valor repassado pelo "Ministério do Turismo" foi totalmente utilizado em prol da comunidade do "Município de Barra dos Coqueiros". 
14.12 Relativamente à multa aplicada, defendem que não restou demonstrada a ocorrência de ato antieconômico, desarrazoado ou descompromissado com o interesse público, ou de propósito ardiloso, má-fé, dolo ou apropriação indébita de recursos. Dessa forma, a multa, aplicada em valor acima daquela imposta em casos semelhantes, deve ser afastada, em observância aos princípios da proporcionalidade e da isonomia, ou reduzida para o valor mínimo, em atendimento ao princípio da eventualidade. 
Análise 
14.13 Vale relembrar que as presentes contas foram julgadas irregulares, com imputação de débito e multa, diante da não-comprovação da regular aplicação dos recursos recebidos em razão da ausência de causalidade entre os recursos federais recebidos e parte das despesas realizadas.   
14.14 Relativamente à citação pela não-comprovação da boa e regular gestão dos recursos públicos federais na execução do Pnae/2015, registre-se que os recorrentes não apresentaram defesa (peça 52, p. 4-6, itens 10 e 11) .  
14.15 Na presente fase processual, foi informada a impossibilidade de obtenção de documentos relativos aos pagamentos, uma vez que a prefeitura se encontrava em recesso em decorrência da pandemia causada pelo vírus Covid-19. Ademais, aduziu-se que todas as despesas foram realizadas em conformidade com o programa com a utilização das contas indicadas, conforme extratos bancários juntados. 
14.16 Como se vê, os elementos acima não são suficientes para superar a glosa parcial dos valores repassados, uma vez que não estabeleceram o nexo causal entre parte das despesas executadas e os recursos recebidos. Vale destacar que os extratos bancários juntados apenas demonstram a movimentação dos recursos de uma conta para outra, mas não comprovam seu destino.  
14.17  Nos termos da jurisprudência deste Tribunal, incide sobre o gestor o ônus de provar, por meio de documentação consistente, a aplicação regular dos recursos públicos repassados.   
14.18 Esse entendimento encontra fundamento na própria Constituição Federal, art. 70, parágrafo único, que dispõe que "Prestará contas qualquer pessoa física ou jurídica, pública ou privada, que utilize, arrecade, guarde, gerencie ou administre dinheiros, bens e valores públicos ou pelos quais a União responda, ou que, em nome desta, assuma obrigações de natureza pecuniária"; e no art. 93 do Decreto-Lei 200/1967, segundo o qual "Quem quer que utilize dinheiros públicos terá de justificar seu bom e regular emprego na conformidade das leis, regulamentos e normas emanadas das autoridades competentes". 
14.19 	Nesse sentido são os Acórdão 6716/2015-TCU-Primeira Câmara (rel. Ministro-Substituto Augusto Sherman Cavalcanti) ; 9.254/2015-TCU-2ª Câmara (rel. Ministra Ana Arraes) ; 9.820/2015TCU-2ª Câmara (rel. Ministro Raimundo Carreiro) ; 659/2016-TCU-2ª Câmara (rel. MinistroSubstituto Marcos Bemquerer Costa) ; e 1.322/2019-TCU-2ª Câmara (rel. Ministra Ana Arraes) . 
14.20 Cabe salientar que, posteriormente, os eventuais documentos relativos aos processos de pagamentos das despesas inquinadas podem ser encaminhados ao TCU, via recurso de revisão, cujos requisitos de admissibilidade devem ser atendidos para a reabertura da instrução processual. 
14.21 De fato, o art. 37, § 6º, da Constituição Federal (CF) , transcrito pelos recorrentes, refere-se à responsabilidade civil da Administração, sob a modalidade da teoria do risco administrativo. Segundo essa teoria, surge para o Estado a obrigação de indenizar o dano causado à vítima pelo ato lesivo e injusto da Administração, independentemente de dolo ou culpa. Basta que a vítima demonstre o fato danoso e injusto ocasionado por ação ou omissão do Poder Público. 
14.22 O Tribunal, quando julga as contas dos administradores públicos, baseia-se na responsabilidade subjetiva, caracterizada mediante a presença de simples culpa stricto sensu, sendo desnecessária a caracterização de locupletamento ilícito, de conduta dolosa ou má-fé do gestor para que este seja responsabilizado. Desse modo, é suficiente a quantificação do dano, a identificação da conduta do responsável que caracterize sua culpa, seja por imprudência, imperícia ou negligência, e a demonstração do nexo de causalidade entre a conduta culposa (stricto sensu) e a irregularidade que ocasionou o dano ao erário (v.g Acórdão 635/2017-TCU-Plenário, relatado pelo Ministro Aroldo Cedraz; 2.367/2016-TCU-Plenário, relatado pelo Ministro Benjamin Zymler; e 185/2016TCU-Plenário, relatado pelo Ministro Vital do Rêgo) . 
14.23 Com relação à responsabilidade pela reparação do dano, equivocam-se os recorrentes na tentativa de estabelecer tal obrigação ao Município de São Cristóvão/SE. Em consonância com o ordenamento jurídico estabelecido pela nossa Carta Magna, o art. 90 do Decreto-Lei no 200/67 e o art. 39 do Decreto 93.872/86, o responsável pela correta aplicação e gerenciamento de recursos públicos é sempre a pessoa física que tiver tal incumbência e não a pessoa jurídica à qual se vinculou à época do recebimento dos recursos. 
14.24 Há que se considerar que a Administração Pública de per si não pratica ato algum, senão por meio de seus representantes legalmente designados, os quais respondem pessoalmente por omissões ou irregularidades decorrentes de atos praticados em nome do Estado.  
14.25 Com relação à multa aplicada aos recorrentes, cumpre destacar que foi fundamentada no art. 57 da Lei 8.443/1992, que estabelece que, em caso de débito, o Tribunal poderá aplicar multa de até 100% do valor atualizado do dano causado ao erário. Dessa forma, verifica-se que se encontra na margem discricionária do Tribunal, uma vez que, à altura da prolação do acórdão condenatório, a multa aplicada aos recorrentes era inferior aos débitos individuais atualizados, e que prescinde da comprovação de ato antieconômico, desarrazoado ou descompromissado com o interesse público, ou de propósito ardiloso, má-fé, dolo ou apropriação indébita de recursos. Ademais, para a exclusão da multa é necessário o afastamento total do débito.   
14.26 Relativamente à instauração de processo administrativo, cabe salientar que a tomada de contas especial é um processo administrativo devidamente formalizado, com rito próprio, para apurar responsabilidade por ocorrência de dano à administração pública federal a fim de obter o respectivo ressarcimento. Essa dinâmica tem por base a apuração de fatos, a quantificação do dano, a identificação dos responsáveis, nos termos do art. 2º da IN TCU 71/2012. Sendo assim, a condenação em débito e multa imposta aos recorrentes ocorreu validamente. 
14.27 Os julgados do TCU apontados não socorrem os recorrentes, uma vez que se referem a desvio de finalidade na aplicação de recursos em benefício da pessoa jurídica de direito público. Diferentemente, no caso concreto, os elementos existentes nos autos não comprovam o nexo causal entre os recursos recebidos e parte das despesas realizadas, razão pela qual as contas foram julgadas irregularidades em decorrência da impugnação parcial da aplicação dos valores relativos ao Pnae/2015. 
14.28 Por fim, relativamente à jurisprudência do STF colacionada, importa mencionar a atribuição constitucional exclusiva do Tribunal de Contas da União quanto ao julgamento das contas de agentes recebedores de recursos federais, competência essa insculpida nos artigos 70 e 71 da Carta Magna, não se confundindo com as atribuições do Poder Judiciário. Outrossim, em decorrência do princípio da independência das instâncias, o TCU não está obrigado a seguir jurisprudência de outros tribunais nos processos de sua competência. 
14.29 Pelo exposto, os extratos juntados aos autos em fase recursal, em conjunto com os demais documentos já presentes nos autos, não foram suficientes para comprovar a boa e regular aplicação de parte dos recursos do Pnae/2015, remanescendo a responsabilização dos recorrentes, bem como seu dever de reparar o prejuízo causado ao erário. 
15.	Prescrição 
15.1 Embora os recorrentes não tenham apresentado qualquer alegação a respeito, a análise acerca de eventual prescrição se torna necessária, em razão do recente julgamento, pelo Supremo Tribunal Federal, do RE 636886 (tema 899 da repercussão geral) , que conferiu nova interpretação ao art. 37, § 5º, da Constituição Federal, fixando a tese de que "é prescritível a pretensão de ressarcimento ao erário fundada em decisão de Tribunal de Contas". 
15.2 As pretensões punitiva e de ressarcimento devem observar o mesmo regime na atividade de controle externo, dado o objetivo comum da prescrição, de fixar prazo para o Tribunal de Contas agir, para caracterizar o ilícito, identificar seu autor, dimensionar as consequências da conduta e impor as consequências legais, independentemente de tais consequências terem natureza punitiva ou ressarcitória. 
15.3 Pela jurisprudência até então vigente, antes do referido julgamento do STF, a pretensão punitiva exercida pelo TCU estava sujeita à prescrição regida pelos critérios fixados no Acórdão 1441/2016-TCU-Plenário, fundamentado no art. 205 do Código Civil, que estabelece o prazo prescricional de dez anos. Já quanto ao débito, a ação de ressarcimento era considerada imprescritível. Cabe consignar que a Lei 9.873/1999 constitui outra alternativa acerca do regime de prescrição a ser observado no processo de controle externo. 
15.4 No caso em exame, o TCU entendeu que, diante da efetiva ausência do transcurso de mais de dez anos entre a ordem para as citações, em 28/3/2019 (peças 37 e 38) , e a data para a apresentação da prestação de contas, em 1°/4/2016, não houve a ocorrência da prescrição nos termos do Acórdão 1441/2016-TCU-Plenário (peça 57, p. 2, itens 9-10) . 
15.5 Sob às balizas da Lei 9.873/1999, a não-ocorrência da prescrição também está bem caracterizada nos autos, uma vez que não fluiu o prazo geral de cinco anos desde o início da apuração dos fatos tratados até a presente TCE para as pretensões punitiva e ressarcitória. Para tanto, deve ser considerado como termo inicial para a contagem do prazo prescricional a data final para apresentação da prestação de contas, ou seja, 1º/4/2016. Considerando que já em 2018 foi autuado este processo de tomada de contas especial, e, em 2020, foi proferido o acórdão recorrido, fica evidente, portanto, a não-incidência da prescrição também por esse critério. Demais disso, nos termos do art. 1º, § 1º, da Lei 9.873/1999, também não se operou a prescrição intercorrente, pois o processo não se deteve paralisado por mais de três anos aguardando julgamento ou despacho. 
CONCLUSÃO 
16.	Das análises anteriores, conclui-se que não foram apresentados elementos capazes de demonstrar o nexo de causalidade entre as despesas inquinadas e os recursos recebidos pelo Município de São Cristóvão/SE, por força do Pnae/2015, razão pela qual não há que se falar em exclusão ou redução da multa aplicada com fundamento no art. 57 da Lei 8.443/1992. 
16.1. Sendo assim, a proposta será pela negativa de provimento. 
16.2	. Relativamente à prescrição, cumpre destacar que tanto pelos critérios estabelecidos pelo Acórdão 1441/2016-TCU-Plenário, conforme os termos do Código Civil, quanto pela Lei 9.873/1999 não restaram prescritas as pretensões punitiva e ressarcitória. 
PROPOSTA DE ENCAMINHAMENTO 
17. Diante do exposto, com fundamento nos artigos 32, inciso I, e 33, da Lei 8.443/1992, submete-se à consideração superior a análise dos recursos de reconsideração interpostos por Rivanda Farias de Oliveira e Jorge Eduardo Santos contra o Acórdão 7162/2020-TCU-Segunda Câmara, propondo-se: 
a) conhecer dos recursos e, no mérito, negar-lhes provimento; e 
b) comunicar a deliberação que vier a ser proferida por esta Corte aos recorrentes, ao Fundo Nacional de Desenvolvimento da Educação e à Procuradoria da República no Estado de Sergipe".
 É o relatório.

8.1. Danniel Alves Costa (4.416/OAB-SE), representando Rivanda Farias de Oliveira e Jorge Eduardo Santos.

Subprocurador-Geral Lucas Rocha Furtado.

TOMADA DE CONTAS ESPECIAL. FUNDO NACIONAL DE DESENVOLVIMENTO DA EDUCAÇÃO. PROGRAMA NACIONAL DE ALIMENTAÇÃO ESCOLAR. IMPUGNAÇÃO PARCIAL DE DESPESAS. DÉBITO E MULTA. RECURSOS DE RECONSIDERAÇÃO. RAZÕES RECURSAIS INCAPAZES DE DEMONSTRAR O NEXO CAUSAL ENTRE DESPESAS E RECURSOS RECEBIDOS. INOCORRÊNCIA DA PRESCRIÇÃO. CONHECIMENTO. NEGATIVA DE PROVIMENTO.

TOMADA DE CONTAS ESPECIAL (TCE)

Secretaria de Recursos (Serur).

Relato o presente recurso em razão de sorteio realizado nos termos do inciso I do art. 154 do RI/TCU e dos arts. 21 e 22 da Resolução TCU 175/2005 (peça 80) .
2.	Em análise recursos de reconsideração interpostos por Rivanda Farias de Oliveira (gestão 1/1/2013 a 2/6/2015) e Jorge Eduardo Santos (gestão 3/6/2015 a 31/12/2016) contra o Acórdão 7162/2020-TCU-Segunda Câmara (peça 56) , relatado pelo Ministro-Substituto André Luís de Carvalho, retificado por erro material pelo Acórdão 8405/2020-TCU-Segunda Câmara (peça 75) , que julgou tomada de contas especial instaurada pelo Fundo Nacional de Desenvolvimento da Educação (FNDE) , em desfavor dos dois ex-prefeitos de Capoeiras/PE, em razão da impugnação parcial das despesas executadas com recursos do Programa Nacional de Alimentação Escola (Pnae) relativas ao exercício de 2015, e condenando-os ao débito correspondente e em multa individual.
3.	Presentes os requisitos de admissibilidade fixados nos arts. 32, inciso I e 33, da Lei 8.443/1992, impõe-se o conhecimento do recurso, em ratificação ao despacho por mim proferido à peça 81.
4.	Para a execução do Pnae/2015 o FNDE repassou ao Município de São Cristóvão/SE, a importância total de R$ 599.442,00, conforme ordens bancárias à peça 3.	
5.	Dentre outras irregularidades apuradas pelo Fundo Nacional de Desenvolvimento da Educação e confirmadas pela Secex-TCE, estão débitos não inseridos na relação de pagamentos e sem comprovação documental do respectivo nexo financeiro entre os valores recebidos e aqueles aplicados, no valor de R$ 128.987,20 (peça 12) .
6.	Conforme a instrução transcrita no relatório precedente, os argumentos dos recorrentes voltaram-se a apontar dificuldades administrativas decorrentes da Pandemia de Covid-19, que motivou a interrupção dos serviços administrativos da Prefeitura, o que teria inviabilizado a obtenção da documentação relativa aos processos de despesa. Apresentam ainda extratos bancários e informam que após terminado o período de recesso, todas as informações necessárias à aferição do nexo de causalidade serão enviadas ao TCU. Advogam ainda que não caberia aos ex-gestores a eventual devolução dos recursos e sim ao Município, visto que não teria havido locupletação ou má-fé. Pugnam ainda pela redução do valor da multa imputada.
7.	A Secretaria de Recursos propõe rejeitar os argumentos recursais, ao tempo em que aprecia, de ofício, a eventual incidência da prescrição da pretensão punitiva ou do débito, à luz do recente julgamento, pelo Supremo Tribunal Federal, do RE 636886 (tema 899 da repercussão geral) , e conclui pela não ocorrência da prescrição, seja pelos critérios da prescrição decenal do Acórdão 1441/2016-TCU-Plenário, relator Min. Benjamin Zymler, seja pela prescrição quinquenal advogada pelo STF com base na Lei 9.703/1999, com as respectivas causas interruptivas.
8.	Acompanho a manifestação da Serur, secundada pelo ilustre representante do Ministério Público junto ao TCU, Subprocurador-Geral Lucas Rocha Furtado, incorporando desde já as análises empreendidas às minhas razões de decidir, sem adentrar, contudo, no mérito sobre qual das vertentes deve este Tribunal se alinhar quanto à prescrição da pretensão punitiva e do débito.
9.	Quanto à eventual imputação da responsabilidade ressarcitória ao Ente Municipal, com razão a Serur ao sublinhar a responsabilidade pessoal dos gestores municipais pela comprovação da boa e regular aplicação dos recursos recebidos à conta do Programa de Alimentação Escolar, tanto em face da Resolução CD-FNDE 26, de 17/6/2013, quanto pelas normas de accountability de Direito Público que regem o correto uso de valores do erário, a partir do art. 70, parágrafo único, da Constituição Federal, do art. 93, do Decreto-Lei 200/1967, recepcionado pela novel Carta Magna, bem como as disposições da Lei Orgânica desta Corte (Lei 8.443/1992) .
10.	De fato, os extratos bancários juntados pelos recorrentes, bem como a documentação fiscal já colacionada aos autos não permitem concluir nem mesmo que o Município de Capoeiras/PE tenha se beneficiado, seja em desvio de finalidade ou mesmo desvio de objeto, dos recursos cujo nexo financeiro não se comprovou, simplesmente porque não se conhece o destino final desses valores.
11.	Não socorrem os recorrentes, desse modo, os arestos manejados na missiva recursal (Acórdãos 16/2001, rel. Min. Lincoln M. da Rocha, 650/97, Ata n.º 33/97 - 2ª Câmara, Acórdão n.º 604/97, Ata n.º 30/97 - 2ª Câmara, n.º 50/96, Ata n.º 04/96 - 2ª Câmara, n.º 341/95 - 1ª Câmara, n.º 45/95, Ata n.º 16/95 - Plenário, , n.º 03/94, Ata n.º 01/94 - 1ª Câmara, n.º 150/94 - 1ª Câmara, n.º 52/94, Ata n.º 22/94 - Plenário, Decisão n.º 05/92, Ata n.º 02/92 - Plenário e outros) , visto que para caracterização do desvio de objeto é necessário a comprovação documental de que os recursos foram aplicados na mesma finalidade ou área do ajuste, no educação municipal, mas em objeto distinto (por hipótese, compra de material escolar, reforma de mobiliário ou pagamento de professores) o que sequer ficou comprovado nos autos.
12.	Nesse sentido, menciono os seguintes julgados deste Tribunal, cujas ementas da jurisprudência selecionada transcrevo a seguir:
"Quando as ações executadas são diferentes das previstas no plano de trabalho, há: "desvio de objeto", se efetivadas na mesma área de governo (saúde - saúde) ; e "desvio de finalidade", se efetuadas em diferentes áreas de governo (saúde - educação) " (Acórdão 1584/2015-TCU-Segunda Câmara, rel. Min. Vital do Rêgo) 
"O que configura desvio de objeto é a execução de outras ações que não aquelas previstas no termo de convênio, respeitada, contudo, a área para a qual os recursos se destinaram". (Acórdão 2640/2014-TCU-Plenário, rel. Min. Walton Alencar Rodrigues) 
"É caracterizado como desvio de objeto a aplicação de recursos públicos dentro da finalidade prevista no ajuste, mas em objeto distinto que atingiu a finalidade" (Acórdão 5514/2011-TCU-Primeira Câmara, rel. Min. Marcos Bemquerer) 
"Quando os recursos são aplicados em ações não previstas no convênio, mas que se destinam à finalidade do ajuste, caracteriza-se apenas desvio de objeto" (Acórdão 2258/2009-TCU-Segunda Câmara, rel. Min. Benjamin Zymler) 
"Não existindo indícios de locupletamento ou desvio de recursos, julgam-se regulares com ressalva as contas de gestores que aplicam os recursos em objeto correlato ao ajustado e em prol do interesse do município e da comunidade, ainda que se perceba desvio de finalidade ou falha de natureza formal" (Acórdão 1707/2012-TCU-Plenário, de minha relatoria) 
13.	Os extratos bancários juntados às peças 65-74 demonstram a movimentação de uma conta da Prefeitura para outra conta do Ente Municipal, sem qualquer comprovação de seu destino final, mediante recibos, notas fiscais, comprovantes de depósito, transferência ou outro meio que permita identificar o prestador dos serviços ou o fornecedor dos alimentos/gêneros alimentícios às crianças e jovens beneficiários do Programa. 
14.	Encareço que o Programa Nacional de Alimentação Escolar é de cardeal importância para o aprendizado dos alunos, e ainda mais: em muitas localidades ele consiste na única ou em uma das únicas fontes de alimentação e nutrição dos jovens e crianças socialmente desfavorecidos, devendo por isso mesmo os gestores municipais tratarem a execução desses recursos com máximo cuidado e zelo.
15.	 Além disso, o art. § 11, do art. 45 da Resolução CD-FNDE 26, de 17/6/2013, estabelece que as Unidades Executoras do Pnae deverão manter em seus arquivos, em boa guarda e organização, pelo prazo de vinte anos, a partir da aprovação da prestação de contas anual do FNDE/MEC, pelo TCU, os documentos relativos à prestação de contas, os termos de recebimento da agricultura familiar e as guias de remessa de alimentos emitidos em nome da contratante e identificadas com o nome do Programa/FNDE e os comprovantes de pagamentos efetuados com os recursos financeiros transferidos à conta do PNAE, ainda que a execução esteja a cargo das respectivas escolas.
16.	Desse modo, não é crível que os ex-gestores municipais, que foram notificados pelo FNDE ainda no exercício de 2017, em mais de uma oportunidade (peça 24, p. 8-9) , e por esta Corte de Contas, no primeiro semestre de 2019 (peças 37-40) não tivessem mobilizado esforços junto à Administração Municipal para angariar os elementos comprobatórios faltantes, seja por meios administrativos, seja pela via judicial, e se utilizem agora do argumento da Pandemia de Covid-19, que passou a inviabilizar parcialmente os serviços públicos e privados somente no ano de 2020, para se eximirem de tal responsabilidade.
17.	Quanto à dosimetria da multa aplicada, acompanho igualmente a manifestação da Serur, ao passo em que relembro que na sistemática processual desta Corte de Contas, a dosimetria das penas tem como balizadores o nível de gravidade dos ilícitos, com a valoração das circunstâncias fáticas e jurídicas envolvidas, a isonomia de tratamento com casos análogos. Não há dosimetria objetiva da multa, comum à aplicação de normas do Direito Penal, nem rol de agravantes e atenuantes legalmente reconhecido. 
18.	Desse modo, a prerrogativa do relator da decisão vergastada foi exercida de acordo com os fundamentos e parâmetros do art. 57 da Lei 8.443/1992, o qual estabelece que, em caso de débito, o Tribunal poderá aplicar multa de até 100% do valor atualizado do dano causado ao erário, prescindindo de qualquer demonstração de ato antieconômico, desarrazoado ou descompromissado com o interesse público, ou de propósito ardiloso, má-fé, dolo ou apropriação indébita de recursos.
19.	Quanto à promessa feita pelos recorrentes de envio futuro da documentação faltante a este Tribunal, aos defendentes resta a oportunidade de envio desses elementos em sede de recurso de revisão, desprovido, via de regra, de efeito suspensivo, ressaltando-se, por oportuno, que a negativa de provimento dos presentes recursos de reconsideração importa em revogação do efeito suspensivo a eles inerente, tornando a correrem os encargos de atualização monetária e juros incidentes sobre o valor histórico do débito.
20.	Desse modo, impõe-se a negativa de provimento aos recursos de reconsideração, em linha com os pronunciamentos da Serur e do MP/TCU, ante a ausência de elementos de convicção que permitam afastar a responsabilidade individual da Sra. Rivanda Farias de Oliveira e do Sr. Jorge Eduardo Santos pelo débito quantificado nos autos. 
21.	Face ao exposto, voto por que o Tribunal adote o acórdão que ora submeto à apreciação deste Colegiado.
TCU, Sala das Sessões Ministro Luciano Brandão Alves de Souza, em 27 de julho de 2021.
RAIMUNDO CARREIRO 
Relator